【裁判字號】    96,上,162
【裁判日期】    971119
【裁判案由】    分割共有物
【裁判全文】
臺灣高等法院臺中分院民事判決           96年度上字第162號
上  訴  人  丁○○
            戊○○
前列二人共同
訴訟代理人  陳淑芬律師
複代理人    己○○
上  訴  人  甲○○
            丙○○
被上訴人    乙○○
訴訟代理人  張智宏律師
複代理人    王庭鴻律師
上列當事人間分割共有物事件，上訴人對於中華民國96年 4月24
日臺灣苗栗地方法院95年度訴字第 480號第一審判決提起上訴，
本院於中華民國97年11月5日言詞辯綸終結，判決如下：
    主  文
上訴駁回。
第二審訴訟費用由上訴人丁○○負擔百分之一，上訴人戊○○負
擔百分之九十九。
    事實及理由
甲、程序方面：
一、上訴人甲○○經合法通知，未於言詞辯論期日到場，核無民
    事訴訟法第 386條各款所列情形，爰依被上訴人之聲請，由
    其一造辯論而為判決。
二、本件被上訴人請求分割共有物，對於共有人全體必須合一確
    定，故上訴人丁○○、戊○○提起上訴，其效力及於同造之
    其餘當事人，原審被告甲○○、丙○○等人均應併列為上訴
    人，核先敘明。
乙、實體方面：
壹、聲明部分：
一、上訴人方面：
(一)、1.上訴人丁○○、戊○○部分：(1)原判決廢棄。(2)系爭 1-2
      、1-34地號土地應依附圖二所示分割方案分割，即系爭1-
      2 地號土地斜線部分分歸被上訴人乙○○所有，其餘部分
      分歸上訴人丁○○、甲○○、丙○○按持分比例維持共有
      。(3)系爭1-34地號土地分歸上訴人戊○○、訴外人張宏德
      按持分比例維持共有。
    2.上訴人甲○○、丙○○部分：(1)原判決廢棄。(2)請求依民
      國84年4月1日簽訂之分鬮書分割。
(二)、被上訴人乙○○部分：駁回上訴。
貳、陳述及理由部分：
一、被上訴人主張：
(一)、坐落苗栗縣大湖鄉○○段 1-2地號、地目建、面積48平方公
    尺土地（下稱系爭 1-2地號土地）為被上訴人及上訴人甲○
    ○、丁○○、丙○○所共有，應有部分各為被上訴人6分之1
    、上訴人丁○○6分之1、上訴人甲○○、丙○○均各為 3分
    之1。另坐落苗栗縣大湖鄉○○段 1-34地號、地目原、面積
    1525平方公尺土地（下稱系爭1-34地號土地）為被上訴人及
    上訴人戊○○所共有，應有部分各為2分之1。系爭 1-2地號
    及系爭1-34地號土地並無因使用目的不能分割之情事，且兩
    造亦未定有不分割之協議，但就分割方法則無從獲得協議。
    爰依民法第824條規定，訴請就系爭土地予以裁判分割如原
    判決主文第1、2項所示。
(二)、對上訴人丁○○、戊○○抗辯之陳述：
  (1)按提起分割共有物之訴，參與分割之當事人，以共有人為限
    ，請求分割之共有物，如為不動產，共有人之應有部分各為
    若干，以土地登記總簿登記者為準，雖共有人已將其應有部
    分讓與他人，在辦妥所有權移轉登記前，受讓人仍不得以共
    有人之身分，參與共有物之分割（最高法院67年台上字第31
    31號判例意旨參照）。又法院裁判分割共有物，若係以原物
    分割，原則上應按其應有部分為分配，且該應有部分係以經
    登記者為準，如共有人中有不能按其應有部分受分配者，得
    以金錢補償之，民法第 824條規定甚明（最高法院93年台上
    字第1797號判決意旨參照）。末按，共有關係係物權關係，
    共有物之分割，目的即在消滅此種物權關係，共有土地各共
    有人之應有部分各為若干，應以土地登記簿上所記載者為準
    （最高法院88年台上字第1080號判決意旨參照）。系爭1-34
    地號土地係被上訴人與上訴人戊○○所共有，其所有權應有
    部分各2分之1，面積1525平方公尺，已如前述，而以被上訴
    人與上訴人戊○○應有部分各2分之1折算其得分得之面積應
    各為 762.5平方公尺，則若依上訴人戊○○所主張之分割方
    案，其面積經苗栗縣大湖地政事務所鑑測結果，編號1-34Ａ
    之面積為928平方公尺、1-34Ｂ之面積為597平方公尺等情，
    有附圖一被告主張方案（即上訴人戊○○主張方案）可稽，
    足徵若依上訴人戊○○所主張之分割方案所示，編號Ａ、Ｂ
    二部分之面積顯不相同，且其分割面積亦與被上訴人與上訴
    人戊○○所有權應有部分各2分之1之權利狀態不符，故上訴
    人戊○○雖主張應依其所提出方案分割，即 1-34Ａ面積928
    平方公尺應分歸伊取得、 1-34Ｂ面積597平方公尺應分歸被
    上訴人取得分割，該分割方案非依兩造所有權應有部分各 2
    分之 1比例為分割，顯然對被上訴人不利，自非屬適當之分
    割方案。反之，系爭土地目前為荒地，客觀上並無不能按所
    有權應有部分各2分之1分割之情事，且被上訴人與上訴人戊
    ○○就南北之分割方式並無意見，即北方分歸上訴人戊○○
    取得，南方分歸被上訴人取得，故系爭土地應依被上訴人即
    原告所主張之分割方案，即如附圖一原告主張方案所示編號
    1-34Ａ面積762.5平方公尺分歸上訴人戊○○所有，編號1-3
    4Ｂ面積762.5平方公尺分歸被上訴人乙○○所有，方符合被
    上訴人與上訴人戊○○就系爭土地所有權應有部分各2分之1
    之權利狀態，亦能併顧及被上訴人與上訴人戊○○就分割後
    其所分得土地位置之意願，自屬較妥適之分割方案。
  (2)上訴人雖辯稱被上訴人與其被繼承人張加木業已於84年4月1
    日已達成協議分割並簽訂有分鬮書（下稱系爭分鬮書）等語
    。惟查，被上訴人與上訴人戊○○之被繼承人張加木、丁○
    ○、張加通、張余浩（下稱張余浩等 5人）固曾於84年4月1
    日就被繼承人張阿品所遺之遺產簽署系爭分鬮書，姑不論系
    爭分鬮書是否有效，惟依系爭分鬮書所約定之內容以觀，系
    爭該分鬮書性質上應係屬遺產分割協議，並非就特定共有物
    由共有人所作成之分割協議，此參諸訂立系爭分鬮書之人除
    被上訴人與上訴人戊○○之被繼承人張加木、丁○○外，另
    尚有被繼承人張阿品之繼承人即訴外人張加通、張余浩等人
    ，且系爭分鬮書前言即約明立分鬮字人丁○○、張加木、乙
    ○○、張加通、張余浩兄弟侄等五人經妥協之下，願將上代
    張阿品名義之遺產共貳拾柒筆房地產協議結果五大房兄弟侄
    等均分，茲將協議事項及各應得不動產開列如左．．．等內
    容以觀，應足明悉，故上訴人等人辯稱系爭分鬮書係屬共有
    物之分割協議，容有違誤。
  (3)再依據卷附土地繼承登記系統表所示，張余浩等5人於84年4
    月 1日簽立系爭分鬮書時，被繼承人張阿品之繼承人除被上
    訴人、丁○○、張加木、張加通、張余浩等 5人外，另尚有
    彭張蘭妹、楊張榮妹、余喜妹、劉張五妹、謝張成妹、張淑
    玉、張淑美、張鴻皓等8人（以上8人係於84年5月4日始拋棄
    繼承），且其協議分割之標的物並未包括被繼承人張阿品所
    遺之全部遺產，此有卷附系爭1-34地號土地分割繼承登記申
    請書及相關附件可稽（苗栗縣大湖地政事務所96年3月5日大
    地一字第0960001328號函所附）。系爭分鬮書既非被繼承人
    張阿品之全體繼承人所簽立，且亦未就被繼承人張阿品之全
    部遺產予以分割，系爭分鬮書客觀上自不生遺產分割之效力
    。
  (4)又張余浩等 5人於84年4月1日簽訂系爭分鬮書後，即另於84
    年 5月15日簽訂遺產分割協議書（下稱系爭遺產分割協議書
    ），並於84年 5月27日以系爭遺產分割協議書為據向苗栗縣
    大湖地政事務所辦理繼承登記，且於86年6月7日辦妥繼承登
    記，就系爭1-34地號土地部分，依系爭遺產分割協議書及土
    地登記謄本所示，張余浩等 5人係約定由被上訴人、張加木
    即上訴人戊○○之被繼承人分別共有，應有部分為各2分之1
    ，有系爭1-34地號土地分割繼承登記申請書及相關附件（苗
    栗縣大湖地政事務所96年3月5日大地一字第0960001328號函
    所附），足徵張余浩等 5人前揭所簽訂之系爭分鬮書係屬遺
    產分割協議，而非就系爭1-34地號土地所為之分割協議。況
    張余浩等5人係於84年4月1日簽訂系爭分鬮書，惟張余浩等5
    人既已於84年 5月15日另簽署系爭遺產分割協議書，且系爭
    遺產分割協議書業已就系爭1-34地號土地約定由被上訴人、
    張加木分別共有，其應有部分為各2分之1等內容，則張余浩
    等 5人前揭所簽署之系爭分鬮書協議即應已失其效力，被上
    訴人及上訴人戊○○就系爭1-34地號土地之權利範圍自應以
    系爭遺產分割協議書及土地登記謄本為準，故上訴人以系爭
    分鬮書內容作為其據以請求分割之方案，自有違誤，而不足
    採。
  (5)綜上，張余浩等 5人所簽署系爭分鬮書既非就系爭1-34地號
    土地所為之分割協議，且該分鬮書係84年4月1日所簽訂，而
    張余浩等5人嗣後又於84年5月15日另簽署另份系爭遺產分割
    協議書，是系爭分鬮書所為協議即已失其效力，被上訴人與
    上訴人戊○○就系爭1-34地號土地之權利範圍，仍應以系爭
    遺產分割協議書及土地登記謄本記載為準，故上訴人抗辯應
    以系爭分鬮書之協議內容作為其分割之方案，自無理由。
(三)、在本院補充陳述：附圖二所示分割方案係兩造在本院就系爭
    1-2、 1-34地號土地應如何分割所為之協商過程，該協商過
    程並非和解契約，上訴人丁○○、戊○○主張應依附圖二分
    割方案分割，自不足採。
二、上訴人則以：
(一)、上訴人甲○○部分（未於言詞辯論期日到場，據其在原審及
    本院準備程序到庭所為陳述略以）：同意分割，惟希望依系
    爭分鬮書內容分割。
(二)、上訴人戊○○、丁○○部分：
  (1)上訴人戊○○部分：系爭土地應依系爭分鬮書之協議履行分
    割協議抗辯。並在本院補充陳述：兩造曾在本院準備程序中
    就系爭土地及同段1-2、 1-47地號土地四筆達成協議同意以
    附圖二所示分割方案分割，兩造自應遵守上開協議，並依上
    開協議分割，將系爭1-2、 1-34地號土地應依附圖二所示分
    割方案分割，即系爭 1-2地號土地斜線部分分歸被上訴人乙
    ○○所有，其餘部分分歸上訴人丁○○、甲○○、丙○○按
    持分比例維持共有。
  (2)上訴人丁○○部分：
  兩造並無以84年 5月15日之遺產分割協議書推翻系爭分鬮書
    一事，兩造至今均依系爭分鬮書所載依房屋位置土地及現耕
    面積分割使用。此由被上訴人在起訴書狀第2、3頁事實理由
    記載：「本件訴之聲明指土地3筆，與同段第1-8、1-27、1-
    28、1-31、1-47、1-76等地號土地共 9筆，係兩造上代先人
    張阿品名下之遺產，分別分配予被上訴人乙○○、上訴人丁
    ○○及上訴人張鴻琳、戊○○之父張加木等 3人耕作使用，
    嗣於民84年4月1日經兩造協議合併分割並簽立系爭分鬮書，
    除系爭3筆土地仍由兩造共有外，其餘同段1-8地號土地屬上
    訴人丁○○、甲○○、丙○○共有，第1-27地號土地屬被上
    訴人所有、第1-28、1-31地號土地屬上訴人張鴻琳、戊○○
    所有，第1-47、1-76地號土地屬上訴人丁○○所有，其中1-
    76地號土地於84年6月6日經政府徵收作為道路使用，業經由
    丁○○出面領取道路徵收補償費。」等語，足以為證。
  84年兩造依系爭分鬮書，由上訴人戊○○出面委託孫安靜代
    書辦理繼承先人張阿品遺產時，該繼承登記所提出之系爭遺
    產分割協議書，僅是形式上為了配合土地法令政策辦理繼承
    登記所需而書寫的，兩造還是依照原系爭分鬮書履行，此由
    兩造在辦理繼承登記後，被上訴人於84年 9月26日向苗栗縣
    大湖鄉調解委員會聲請調解時，也是主張依上開系爭分鬮書
    所分得之土地現耕位置及面積調解可知，並有上訴人丁○○
    提出之苗栗縣大湖鄉調解委員會調解書及該附圖為證。
  另依系爭分鬮書所載，同上段1-18地號土地由張加通、張余
    浩、丙○○等三人分得，系爭分鬮書第 9條所載：「1-18地
    號係丙○○應得之分，及1-20係張加保應得之分，該二筆土
    地暫由乙○○名義代辦繼承，俟辦妥繼承後歸還主。」，被
    上訴人也依系爭分鬮書之約定於辦理繼承登記，隨後在同年
     9月26日以買賣之名義移轉過戶歸還丙○○，實際並無金錢
    交易，以上有土地登記簿謄本為證。
  綜上，兩造已有系爭分鬮書，且至今均依系爭分鬮書內所載
    分割土地之現耕地位置、面積分割使用至今，被上訴人起訴
    請求分割共有物依登記持分面積分割並無理由，應予駁回等
    語資為抗辯。
三、經查：
(一)、系爭 1-2地號土地在被上訴人提起本件訴訟當時，為被上訴
    人及上訴人甲○○、丁○○、丙○○所共有，應有部分各為
    被上訴人6分之1、上訴人丁○○6分之1、上訴人甲○○、丙
    ○○均各為3分之1；另系爭1-34地號、地目原、面積1525平
    方公尺土地為被上訴人及上訴人戊○○所共有，應有部分各
    為2分之1等情，有土地登記簿謄在原審卷為證（見原審卷第
    59、61頁。另系爭1-34地號土地之共有人戊○○原有持分為
    2分之1，在本件訴訟程序進行中，戊○○將其持分中3050分
    之 250贈與予張宏德，並已過戶完畢，雖被上訴人未在本件
    訴訟程序中追加張宏德為被告，亦不同意張宏德為擔當訴訟
    人，惟依民事訴訟法第254條第1項規定，訴訟繫屬中為訴訟
    標的之法律關係，雖移轉於第三人，於訴訟無影響，故本件
    訴訟不受影響，併予明），再系爭1-2地號及系爭 1-34地
    號土地並無因使用目的不能分割之情事，且兩造亦未定有不
    分割之協議，另被上訴人主張系爭土地應依土地登記謄本所
    載各共有人之權利範圍予以分割，而被告戊○○、丁○○則
    主張被上訴人與渠等被繼承人張加木業已於84年4月1日達成
    協議分割並簽訂有分鬮書，系爭土地之分割應以該分鬮書為
    據，足認兩造就系爭土地之分割方法無從獲得協議，是被上
    訴人依民法第824條第2項規定，訴請以判決分割系爭1-2、1
    -34地號土地，於法即無不合，應予准許。
(二)、上訴人雖辯稱兩造已協議應依系爭分鬮書內容分割系爭土地
    ，被上訴人自不得提起本件分割訴訟等語。惟查，本件被上
    訴人與上訴人戊○○之被繼承人張加木、丁○○、張加通、
    張余浩等 5人曾於84年4月1日就被繼承人張阿品所遺之遺產
    共27筆房地簽署系爭分鬮書，斯時張阿品之繼承人除被上訴
    人乙○○、張加木、上訴人丁○○、張加通、張余浩等 5人
    外，尚有彭張蘭妹、楊張榮妹、余喜妹、劉張五妹、謝張成
    妹、張淑玉、張淑美、張鴻皓等 8人，彭張蘭妹、楊張榮妹
    、余喜妹、劉張五妹、謝張成妹、張淑玉、張淑美、張鴻皓
    等 8人（被繼承人張阿品於57年5月8日死亡，上開彭張蘭妹
    等 8人係於84年5月4日始簽立繼承權拋棄書拋棄繼承，已逾
    民法第1174條第 2項規定之二個月期限，不生拋棄效力，其
    8人仍為繼承人，有戶籍謄本、拋棄書可證，見原審卷第135
    -138頁、第 177頁），是系爭分鬮書並非經全體繼承人簽署
    至明，況該分鬮書亦非就張阿品遺產全部為分割，是雖堪認
    該分鬮書之性質為訴外人張阿品之繼承人等就張阿品之遺產
    所為之遺產分割協議，惟因系爭分鬮書既未經繼承人全體簽
    名蓋章，自不生協議分割遺產之效力，亦不足以拘束全體繼
    承人，是上訴人戊○○、丁○○辯稱系爭 1-2、1-34地號土
    地應依系爭分鬮書所示分割方法予以分割，被上訴人不得再
    依民法第824條規定請求裁判分割云云，自無足採。
(三)、茲就系爭1-34、1-2地號土地分割方法分述如下：
  1.系爭1-34地號土地部分：按裁判上如何定共有物分割之方法
    ，除應斟酌當事人之聲明、共有物之性質、共有人之意願、
    利害關係、經濟效用及全體共有人之利益等公平決之外，並
    不受任何共有人主張之拘束，法院為顧及全體共有人所得利
    用之價值等情形，本有自由裁量之權（最高法院82年度台上
    字第1990號裁判意旨參照）。再按「每宗耕地分割後每人所
    有面積未達0.25公頃者，不得分割。但有下列情形之一者，
    不在此限：．．三本條例中華民國89年1月4日修正施行後所
    繼承之耕地，得分割為單獨所有。四本條例中華民國89年 1
    月4日修正施行前之共有耕地，得分割為單獨所有」，89年1
    月26日總統華總(一)義字第8900017370號令修正公布施行之
    農業發展條例第16條但書第3、4款定有明文。經查，系爭1-
    34地號土地地目雖為「原」，惟兩造係於前開農業發展條例
    修正施行前後分別因分割繼承等原因而共有該土地，揆諸前
    開說明，自得分割為單獨所有，不受前開不得細分規定之限
    制，合先明。再查，系爭1-34地號土地為臨河床邊之長條
    形土地，部分為堤坊之蛇籠占用，其餘目前雜草叢生，系爭
    1-34地號土地北側之鄰地為上訴人戊○○種植草莓，南側之
    鄰地則為被上訴人乙○○所分管使用之土地，目前雜草叢生
    等情，業據原審會同苗栗縣大湖地政事務所人員至現場勘驗
    屬實，有勘驗筆錄、現場照片在原審卷為佐（見原審卷第81
    -83頁），並經本院勘驗屬實，有勘驗筆錄在本院卷可稽（
    見本院卷(二)第8-10頁）。本院審酌系爭土地目前使用之現狀
    、分割後各筆土地之經濟利益及全體共有人將來之共同利益
    ，及所有共有人之意願，認系爭土地應以如附圖一原告（即
    被上訴人）主張方案所示分割方法予以分割，即將如附圖一
    原告（即被上訴人）主張方案所示編號1-34Ａ部分面積762.
    5平方公尺土地分歸上訴人戊○○所有，編號 1-34Ｂ部分面
    積 762.5平方公尺土地分歸被上訴人所有，較符合全體共有
    人之利益。至於上訴人在原審主張附圖一被告（即上訴人）
    主張方案所示分割方法，上訴人戊○○取得A部分面積928平
    方公尺之土地，被上訴人僅取得B部分面積597平方公尺土地
    ，核與被上訴人及上訴人戊○○就系爭1-34地號土地之所有
    權應有部分各為2分之1之比例不符，難謂公允，自無足採。
  2.系爭 1-2地號土地部分：按「共有物分割之方法，不能協議
    決定者，法院得因任何共有人之聲請，命為下列之分配：(一)
    以原物分配於各共有人。(二)變賣共有物，以價金分配於各共
    有人」，民法第824條第2項定有明文。再按請求分割共有物
    之訴，應由法院依民法第 824條命為適當之分配，不受任何
    共有人主張之拘束，審判上共有物分割方法，在德、日、瑞
    民法，固以原物分割為原則，價金分配為例外，但我國民法
    對於二者，則無分軒輊，均應由法院斟酌當事人之聲明、共
    有物之性質、經濟效用及全體共有人之利益等公平決定之（
    最高法院74年度第 1次民事庭會議決議意旨參照）。經查，
    系爭 1-2地號土地，地目建，面積僅有48平方公尺，有土地
    登記謄本在卷可按（見原審卷第53頁），又系爭 1-2地號土
    地目前未種植作物，亦無建物坐落，業據原審法院及本院履
    勘現場屬實。本院審酌系爭 1-2地號土地面積狹小，如強行
    予以原物分割，並不符合經濟利益，是被上訴人主張將系爭
     1-2土地予以變價分割，所得價金按各共有人之應有部分即
    被上訴人6分之1、上訴人甲○○3分之1、上訴人丁○○ 6分
    之1、上訴人丙○○3分之1之比例分配之，自屬可採。
(四)、上訴人丁○○、戊○○另在本院主張應依附圖二所示方案分
    割系爭 1-2、1-34地號土地等語。惟因附圖二所示方案，係
    包含本件1-2、1-34地號兩筆土地，及案外土地即同段 1-21
    、1-47地號兩筆土地之合併分割方案，惟因1-21、1-47地號
    土地並不在本件起訴範圍內，自無從在本院併予判決分割，
    至附圖二就 1-2、1-34地號土地部分所為之分割方案，係合
    併上開1-21、1-47地號土地分割所為，該部分核與兩造之應
    有部分比例並不相符，自難採認，是上訴人主張依附圖二所
    示方案分割，亦無可採。
(五)、本院審酌系爭土地現狀、各共有人使用情形、並考量分割後
    土地利用之經濟效益、共有人之意願，及本於公平原則，認
    原判決所採分割方案，尚屬允洽。
四、綜上所述，本件被上訴人請求將系爭1-34地號土地依原判決
    附圖一原告（即被上訴人）主張之分割方案，將系爭 1-2地
    號土地予以變價分割，均為可採，而上訴人主張之上開分割
    方案並不足取，已如前述，是原審判決准予分割所採之分割
    方案，核無不合。上訴意旨指摘原判決不當，求予廢棄改判
    ，為無理由，應予駁回。
五、本件事證已臻明確，兩造其餘攻擊或防禦方法及舉證，經審
    核後認對判決結果不生影響，爰不予一一論述，併此明。
據上論結，本件上訴為無理由，依民事訴訟法第449條第1項、第
79條、第463條、第385條第1項前段、第78條、第85條第1項但書
，判決如主文。
中    華    民    國    97    年    11    月    19    日
                  民事第六庭    審判長法  官  袁再興
                                      法  官  盧江陽
                                      法  官  陳賢慧
以上正本係照原本作成。
如對本判決上訴，須於收受判決送達後二十日內向本院提出上訴
書狀，其未表明上訴理由者，應於提出上訴後二十日內向本院提
出上訴理由書（須按他造人數附具繕本）。
上訴時應提出委任律師為訴訟代理人之委任狀。具有民事訴訟法
第四百六十六條之一第一項但書或第二項之情形為訴訟代理人者
，另應附具律師及格證書及釋明委任人與受任人有該條項所定關
係之釋明文書影本。
                                      書記官  吳麗琴
中    華    民    國    97    年    11    月    20    日
                                                      Ａ


司法院資訊處製作；財團法人民間司法改革基金會備份。
